臺灣高等法院民事判決　　　　　　　　 93年度重上字第410號
上　訴　人　台北市政府工務局新建工程處
法定代理人　莊武雄
訴訟代理人　王惠光律師
複　代理人　周淑萍律師
被　上訴人　大陸工程股份有限公司
法定代理人　王文吉
被　上訴人　日商鐵建營造股份有限公司台灣分公司
法定代理人　楨野徹
共　　　同
訴訟代理人　古嘉諄律師
　　　　　　陳秋華律師
上列當事人間請求給付追加材料費事件，上訴人對於中華民國93
年6月30日臺灣臺北地方法院92度重訴字725號第一審判決提起上
訴，本院於94年6月7日言詞辯論終結，判決如下：
    主  文
原判決廢棄。
被上訴人在第一審之訴及假執行之聲請均駁回。
第一、二審訴訟費用由被上訴人負擔。
    事實及理由
甲、程序方面：
    上訴人於本院另主張：1.鋼模費用應扣除非必要設施及殘餘
    價值。 2.滑行道ESA工法並未施工，上訴人不應給付費用。
    3.系爭百分之五工程尾款之給付條件並未成就，應對百分之
    五之給付時點附加條件。惟查，上開主張，上訴人於原審未
    曾提出，有上訴人原審歷次答辯狀可證，上訴人於原審僅就
    系爭工程有無漏項、單價分析表之性質等爭執，而上訴人於
    本院始就鋼模費用之高低、滑行道工法有無施作、工程尾款
    之給付條件等項提出新攻擊防禦方法，顯有違反民事訴訟法
    第447條第1項之規定，自不應准許，先予敘明。
乙、實體方面：
一、被上訴人主張：
  (一)兩造於民國（下同） 85年8月31日簽訂「復興北路穿越松山
    機場地下道工程合約」（下稱系爭工程合約），由伊以「全
    部工程總價： 新台幣（下同）309,600萬元，工程結算總價
    按照實做數量計算」聯合承攬復興北路穿越松山機場地下道
    工程（下稱系爭工程）。系爭工程施工項目中「甲1117項：
    滑行道ＥＳＡ隧道結構體製作」及「甲1118項：跑道ＥＳＡ
    隧道結構體製作」係使用「結構體無限自走工法（即ＥＳＡ
    工法）」施作，依系爭工程合約補充施工說明書（下稱補充
    施工說明書）第八二一章第一節１．０１之說明，ＥＳＡ工
    法之施工步驟，係先製作結構涵體後，再利用二個結構涵體
    間之自重與土壓所產生之磨擦力為其反力，使各結構涵體得
    以反覆前進，而依補充施工說明書第八二一章第三節３．０
    １關於結構涵體材料之規定為：「Ａ鋼筋、Ｂ混凝土、Ｃ防
    水材料、ＤＰＣ鋼索、Ｅ鋼模。」及第八四五章第三節３．
    ０３Ａ規定：「ＥＳＡ工法段之結構體製作採用鋼模，‧‧
    ‧。」之規定可知，上訴人須以鋼模製作結構體，是前述甲
    1117項、甲1118二項工程之主要材料確實包括鋼模在內。
  (二)上訴人於系爭工程合約所附「詳細表」中列「甲1117項滑行
    道ＥＳＡ隧道結構體製作費用： 新台幣4,454,230.8元」及
    「 甲1118項跑道ＥＳＡ隧道結構體製作費用：5,501,937萬
    」，依補充施工說明書第八二一章第五節５．０２之規定，
    僅以鋼模裝拆費用為計算基礎，漏列鋼模設計、製作費用，
    屬工程實務上所稱之「漏項」，上訴人應就漏列部分另行給
    付費用予伊。依系爭工程本合約附件「台北市政府工務局新
    建工程處營繕工程施工說明書總則」（下稱施工說明書總則
    ）第七條之規定，工程如採實做數量方式結算，其數量及單
    價以詳細表為基準，如數量有增減或漏列，應按實做數量以
    詳細表單價結算，如採合約總價結算，工程項目遺漏者得依
    工程變更之方式核實給付；至系爭工程合約附件「台北市政
    府工務局新建工程處投標須知」（下稱投標須知）第六之條
    則規定：「投標人應按圖樣、施工說明書自行詳為估算，按
    合約總價結算者，除工程項目註明依實做數量結算者，仍按
    實做數量結算外，遺漏及各單項數量增減超過百分之十部分
    ，依規定核實給付」；經查，前述施工說明書總則第七條及
    投標須知第六條雖僅就採「合約總價結算」工程要求上訴人
    應辦理工程變更核實給付，然查，採「實做數量結算」工程
    既按承攬人實際施作之項目、數量計價，如該項目係承攬人
    依約應施作者，不論該項目有無列於詳細表內，依舉輕明重
    之原則，定作人均應核實付款，是無論工程採「實做數量結
    算」或「合約總價結算」，凡發生工程漏項，業主均應辦理
    工程變更並核實給付該部分之工程款。
  (三)伊為完成「甲1117項滑行道ＥＳＡ隧道結構體製作」及「甲
    1118項跑道ＥＳＡ隧道結構體製作」工程，就鋼模部分共計
    花費17,334,952元。詳細項目包括：1.ＥＳＡ涵體鋼模二套
    費用：1,610萬元。 2.ＥＳＡ跑道段鋼模追加角度變化鋼模
    費用：28萬元。 3.ＥＳＡ涵體鋼模五金配件費用：129,478
    元。 4.營業稅（以百分之五計算）：825,474由伊按期以估
    驗表申請估驗計價，經上訴人核實後五日內給付之，就其中
    無預付款之部分，係由伊於每月十五日及月終最後一日申請
    估驗一次，上訴人則付給該期內完成工程金額之95％；伊既
    已依約使用「鋼模」製作結構涵體，自得請求上訴人先行估
    驗給付鋼模費用之95％，即16,468,204元。又伊於90年12月
    18日即已向行政院公共工程委員會請求調解，應得請求上訴
    人給付自伊請求調解之翌日起（即90年12月19日）至上訴人
    清償日止，按年息百分之五計算之利息。
  (四)至所餘5％鋼模費用866,748元，伊依系爭工程合約第四條第
    一項之約定，應於全部工程完成，並經正式驗收合格後，始
    得向上訴人請求給付，惟查上訴人既已拒絕給付被上訴人所
    請求95％費用，則上訴人對前述5％尾款， 仍有到期不履行
    之虞，伊就此部分尾款， 爰依民事訴訟法第246條之規定，
    提出將來給付之訴。
  (五)爰依系爭工程合約及承攬法律關係，求為判決：上訴人應給
    付被上訴人16,468,204元，及自90年12月19日起至清償日止
    ，按週年利率百分之五計算之利息，並於系爭工程完工驗收
    時給付被上訴人866,748元。
二、上訴人則以：
  (一)依「補充施工說明書施工說明書第八二一章第五節５．０２
    」及「補充施工說明書第八二一章第三節３．０１」之規定
    可知，被上訴人所主張鋼模費用實已包含於甲1117、甲1118
    項隧道結構涵體製作單價內，伊並無漏列費用。另依系爭工
    程補充投標須知第38條第6款之規定， 系爭工程於85年7月4
    日上午舉行招標說明會，廠商對該工程招標文件如有疑義，
    得於7月3日前，以不具名之書面向伊提請解釋，逾期廠商不
    得再提任何異議，又依投標須知第二、第三條之規定，參與
    投標之廠商應向伊領取圖說，並親赴現場勘驗，被上訴人既
    已於工程標單中切結表示已完全明瞭系爭工程之相關圖說及
    附件，且未於開標當場表示異議，事後即不得再請求追加任
    何費用。
  (二)依施工說明書總則第二條規定，單價分析表僅作參考之用，
    施工時仍應依系爭工程合約第七條工程圖說優先順序規定。
    又依系爭工程合約第七條之規定，系爭本工程之圖樣施工說
    明書及本合約有關附件等，其優先順序依序為工程招標記錄
    表、投標須知補充規定、特定規定（規範）、合約圖說、工
    程詳細表及一般規定（規範），足徵工程招標記錄表、投標
    須知補充等規定優於工程詳細表，又依投標須知第六條第一
    款之規定，投標廠商無須將單價分析表納入投標文件，則被
    上訴人以順序在後之「詳細表」及僅供參考之「單價分析表
    」為本件請求，並無理由。
  (三)系爭工程除被上訴人外，尚有工信工程股份有限公司（下稱
    工信公司）、榮工處、上大營造股份有限公司（下稱上大公
    司）、太平洋建設股份有限公司（下稱太平洋公司）及中華
    工程顧問股份有限公司（下稱中華工程公司）等五家公司參
    與競標，依各家公司參與投標時所提出詳細表，關於甲1117
    項、甲1118項工程，工信公司共編列2,200餘萬元， 榮工處
    共編列1,800餘萬元，上大公司共編列1,600餘萬元，太平洋
    公司共編列2,400餘萬元，中華工程公司共編列5,000餘萬元
    ，足見本件係被上訴人自己報價策略偏低所使然，絕非工程
    漏項。
  (四)關於被上訴人所主張鋼模費用，亞新工程顧問股份有限公司
    （下稱亞新公司）編列本件工程預算時，曾於83年11月26日
    向新峰機械工業股份有限公司（下稱新峰公司）詢價，詢價
    結果每套鋼模費用為5,644,200元， 亞新公司乃依工程慣例
    以前揭詢價之八折即每套鋼模費用450萬元編列預算， 初期
    編列於「ＥＳＡ涵體節塊推進」項目之零星工料內，該項目
    當時包含「ＥＳＡ涵體節塊推進」及「隧道結構體製作」在
    內，後來考量承包商依施工進度請領工程款之合理性，為利
    承包商早日請款，將該項目拆列為「隧道結構體製作」（即
    甲1117項、甲1118項）及「ＥＳＡ涵體節塊推進」（即甲11
    19項、甲1120項）兩項，是以被上訴人主張鋼模費用實際上
    係分別編列於「ＥＳＡ涵體節塊推進」及「隧道結構體製作
    」二項目之零星工料內等語，資為抗辯。
三、本件原審對於被上訴人之請求，為全部勝訴之判決，上訴人
    聲明不服，提起上訴，上訴聲明：(一)原判決廢棄；(二)被上訴
    人在第一審之訴及假執行之聲請均駁回。被上訴人答辯聲明
    則求為判決駁回上訴。
四、被上訴人主張兩造於85年8 月31日簽訂系爭工程合約，由被
    上訴人以「 全部工程總價30億9,600萬元，工程結算總價按
    照實做數量計算」聯合承攬系爭工程。系爭工程之「甲1117
    項：滑行道ＥＳＡ隧道結構體製作」、「甲1118項：跑道Ｅ
    ＳＡ隧道結構體製作」業經被上訴人施作完畢，而被上訴人
    為完成前述「甲1117項」及「甲1118項」工程，已支出ＥＳ
    Ａ涵體鋼模二套費用1,610萬元、 ＥＳＡ跑道段鋼模追加角
    度變化鋼模費用28萬元及ＥＳＡ涵體鋼模五金配件費用129,
    478元等費用，加計5%營業稅825,474元，則被上訴人就鋼模
    部分共計花費17,334,952元等情，業據被上訴人提出與其所
    述相符之系爭工程合約（見原審卷第48-51頁）、 系爭工程
    使用鋼模之現場照片（見本院卷第68-70頁）、 鋼模費用計
    算表暨被上訴人、新峰公司機料訂購契約書（見原審卷第81
    -98頁）為證，復為上訴人所不爭執，自堪信為真實。 至被
    上訴人主張前述鋼模材料係甲1117項、甲1118項工程之主要
    材料，但上訴人於系爭工程合約所附「詳細表」甲1117項、
    甲1118項費用，僅列入鋼模裝拆之費用，漏列鋼模設計、製
    作費用，應屬工程實務上所稱之「漏項」，上訴人應核實給
    付漏項費用予被上訴人等語，惟為上訴人所否認，並以前詞
    置辯。
五、本件爭點為：被上訴人所支出鋼模設計、製作費用17,334,9
    52元是否屬系爭工程合約之漏列項目？亦即系爭鋼模設計製
    作費用17,334,952元是否已包含於其他項目零星工料中？經
    查：
  (一)依兩造簽訂之合約施工說明書總則第二條規定，「單價分析
    表僅作參考之用」。且上訴人雖供給廠商空白之詳細表及單
    價分析表，惟廠商投標時，只須繳交已填列單價之詳細表，
    而無須繳交單價分析表，故單價分析表根本於系爭工程合約
    並無約束力。被上訴人以上訴人之單價分析表漏列做為其應
    得款之依據，顯不足採。
  (二)依前開施工說明書總則第二條規定，「單價分析表」僅作參
    考之用，施工時仍應依系爭工程合約第七條之規定。而依系
    爭工程合約第七條之規定，系爭工程之圖樣、施工說明書及
    本合約有關附件等，則其優先順序依序為工程招標記錄表、
    投標須知補充規定、特定規定（規範）、合約圖說、工程詳
    細表及一般規定（規範）。是以工程招標記錄表、投標須知
    補充等規定優於工程詳細表，且僅工程詳細表始有契約拘束
    力。而廠商既明白工程圖說上之項目均須做，且系爭工程補
    充投標須知第三十八條第六款又規定，系爭工程於85年7月4
    日上午舉行招標說明會，廠商對該工程招標文件如有疑義，
    得於7月3日前，以不具名之書面向上訴人提請解釋，逾期廠
    商不得再提任何異議，另依投標須知第二、第三條規定，參
    與投標之廠商應向上訴人領取圖說，並親赴現場勘驗。則被
    上訴人已於工程標單中切結表示已完全明瞭系爭工程之相關
    圖說及附件，顯見其已明瞭系爭工程須用鋼模施作，若其認
    為鋼模費用未包含於具有契約拘束力工程詳細表中，則其應
    提出異議，其未於開標當場表示異議，事後即不得再主張漏
    列而請求追加任何費用。被上訴人以投標須知為定型化契約
    ，限制被上訴人權利之行使，該等約款應為無效，被上訴人
    於等標期內並無就該等工程遺漏項目表示異議之義務云云，
    自不足採。
六、被上訴人雖主張： 上訴人之顧問單位亞新公司於88年11月2
    日，以亞新99（土2）字第1820號函表示：「 有關『復興北
    路穿越松山機場地下道工程』結構涵體節塊製作使用之鋼模
    ，雖補充施工說明書內規定包含於隧道結構體製作之施工費
    中，但其材料費用在單價分析表中未予明列，…。」亞新公
    司並於89年2月3日二度發函確認（見原審卷第74-78 頁）。
    依該二函文可知，亞新公司亦認為鋼模應列入隧道結構體之
    施工費中，惟單價分析表中漏未將該項目明列等語。惟據證
    人即亞新公司職員陳明熙證稱：補充施工說明書明列鋼模費
    用包括在結構涵體制作內，所以沒有漏項問題，假如完全沒
    有考慮到或疏忽沒有列入才叫漏項等語（ 見本院卷(一)第104
    頁）， 又證稱：一般零星工料編列只要取1-3 %就夠，本件
    工程零星工料總價確實比一般工程編列零星工料編列的錢多
    了很多，所以確實有將鋼模編列進去等語（見本院卷(二)第42
    頁），另據證人即亞新公司編列本件預算之蘇子正證稱：本
    件並沒有漏項之問題，鋼模費用是編列在結構體計價內，依
    照整個合約、圖說及設計文件邏輯，該做的項目都有規定，
    項目如何計價，包括在那個項目內也均有規定；有訪價，訪
    價結果是500多萬元， 鋼模費用我們將其列在詳細表最後雜
    項工程內，單價分析表並不代表我們對鋼模有漏列等語（見
    本院卷(一)第106頁），又證稱： 補充施工說明書也是一份合
    約文件，補充施工說明書內有說結構體的製作已經包括鋼模
    及所有其他為了製作ESA結構體的工程費用， 這部分有一份
    詳細表。補充施工說明書內有一項計價的規定，計價有寫製
    作的所有費用包括鋼模全部都含在這個價錢裡面，另外有一
    份是作參考之用，計算錢是如何算出來，以供市政府去發包
    。 附表1、2、3、4（本院卷(一)第49-52頁）是我們公司做的
    ，補充施工說明書已經說明鋼模有含在裡面，附表只是用數
    字化，證明合約總價裡面有將鋼模考慮進去，將鋼模的錢灌
    在裡面。我記得有一張是寫計價，計價裡面包括鋼模及其他
    費用。 （見本院卷(二)第40-41頁），則依上開證言，顯見本
    件系爭工程就鋼模之製作及設計費用並無漏列情事。即無被
    上訴人所主張之漏列情事。被上訴人主張：本件系爭工程有
    漏列情事，請求追加費用云云，亦不足採。
七、從預算編列情形及廠商得標的價格比較，即知系爭鋼模費用
    確已包含在零星工料中，按本件系爭工程有二部份（原先設
    計時， 所有之涵體製作及推進費用均合列於當時之ESA推進
    項目內，惟考慮廠商於涵體制作時完成後，無法估驗計價，
    為考量其週期之方便性，因此，設計單位才分成 「ESA涵體
    節塊推進」與「隧道結構製作」二項），分別係「跑道段ES
    A推進」與「滑行道段ESA推進」，茲分別就其預算編列情形
    及廠商得標價格加以比較如下：
  (一)以跑道段之ESA推進言， 上訴人當初預算編列在此項目下之
    價格， 不含零星工料之合約單項總價為293,763,161元，含
    零星工料則成為298,795,900元，嗣因考慮ESA涵體製作至推
    進時間相隔超過1年以上， 上訴人為廠商計價之方便及時效
    性，故拆為目前之甲1118項及甲1120項。分成二項之後，該
    甲1118項總金額為5,501,902元， 而依證人陳明熙上開證言
    所稱一般零星工料編列祇要取1%~3% 即夠及工程界計算零星
    工料之金額約為工程款之1%~3%， 則該甲1118項之總金額中
    扣除零星工料之單項總價為4,233,053元， 如以零星工料1%
    計算，零星工料僅為42,332元，但該甲1118項之零星工料科
    目下之總金額為1,268,849元， 有亞新公司制作之零星工料
    分析表及附表1在卷可憑（見原審卷第183頁、本院卷(一)第49
    頁）。 故扣除上述真正零星工料42,322元所剩1,226,517元
    即係鋼模費用。假如該零星工料不包含鋼模費用，則甲1118
    項之零星工料金額將占單項總價格1/3， 而工程界的零星工
    料應係單項總價之1%~3%之範園， 可見甲1118項之零星工料
    科目中絕對含有鋼模費用。
  (二)再就甲1120項而言， 單項總價合計為293,293,998元，不含
    零星工料之合約單項總價為289,530,108元。 但甲1120項中
    ，不需考慮零星工料之工項總計為145,762,932元， 需考慮
    零星工料之工項總計為143,767,176元， 有亞新公司制作之
    零星工料分析表及附表2在卷可憑（見原審卷第183頁、本院
    卷(一)第50頁），如以零星工料1%計算，則該甲1120項之零星
    工料僅為1,480,407元， 但該甲1120項之零星工料卻高達3,
    763,890元（見同上頁），其中2,283,483元即係鋼模費用。
  (三)總計甲1118項及甲1120項二項工程中，在科目上列為零星工
    料之價款中，扣除真正應屬於零星工料金額（以工程款1%計
    算），其餘之鋼模費用合計即為351萬元。 衡諸被上訴人之
    得標價與上訴人當初編列之預算價之比值約為0.78，及當初
    亞新公司曾經訪價，訪價結果係500多萬元， 業經證人蘇子
    正結證在卷，則以亞新公司所訪價並編列之鋼模預算乙套45
    0萬元， 乘上被上訴人得標價比（預算之七八折）之七八折
    計算，換算結果亦為351萬元， 符合預算所列之鋼模費用與
    被上訴人之得標價比。
  (四)以滑行道段之ESA推進言， 當初預算編列在此項目下之價格
    ，不含零星工料之合約單項總價為359,637,852元， 含零星
    工料則成為365,259,141元，嗣因考慮ESA涵體製作至推進時
    間相隔超過1年以上， 上訴人為廠商計價之方便及時效性，
    故拆為目前之甲1117項及甲1119項。分成二項之後，該甲11
    17項總金額為4,454, 260元，而如前所述，工程界計算零星
    工料之金額約為工程款的1%~3%， 該甲1117項中扣除零星工
    料之單項總價為3,463,290元， 如以零星工料1%計算，零星
    工料僅為34,633元，但該甲1117項的零星工料總計金額為99
    0,970元。故扣除上述真正零星工料34,633元，所剩956,337
    元，即係鋼模費用，有亞新公司制作之零星工料分析表及附
    表3在卷可憑（見原審卷第184頁、本院卷(一)第51頁）。假如
    該零星工料不包含鋼模費用，則甲1117項的零星工料金額將
    占單項總價格1/3，而工程界之零星工料係單項總價1%~3%之
    範圍，可見該甲1117項之零星工料科目絕對含有鋼模費用。
  (五)再就甲1119項而言，單項總價合計為360,804,880元， 不含
    零星工料之合約單項總價為356,174,561元， 其中不需考慮
    零星工料之工項總計為225,746,096元， 需考慮零星工料之
    工項總計為130,428,465元， 如就其中需考慮零星工料之金
    額乘以1%計算， 則該甲1119項之零星工料應為2,076,656元
    ，但該甲1119項之零星工料總卻高達4,630,319元， 故扣除
    前述真正零星工料2,076,656元所剩2,553,663元，即係鋼模
    費用， 有亞新公司制作之零星工料分析表及附表4在卷可憑
    （見原審卷第184頁、本院卷(一)第52頁）。
  (六)總計甲1117項及甲1119項二項工程中，在科目列為零星工料
    之價款中扣除應該有之零星工料金額（以工程款1%計算），
    其餘之鋼模費用合計為351萬元。 衡諸被上訴人之得標價與
    上訴人起初編列之預算價之比值約為0.78，則以亞新公司所
    訪價並編列之鋼模預算乙套450萬元，乘上廠商得標價比（
    預算之七八折）計算，換算結果亦為351萬元， 符合預算所
    列之鋼模費用與被上訴人之得標價比。
  (七)被上訴人雖引用新峰公司之估價單所載『（該估價單）不含
    鋼模之移動設備』等語，而質疑亞新公司是否已就鋼模之「
    全部」費用向新峰公司詢價乙節，惟查本工程合約中僅要求
    廠商需採鋼模施作，卻未要求被上訴人之鋼模需設有移動設
    備以「滑模」之方式施作。故本件被上訴人係自行加設移動
    設備，該項移動設備並非本工程必要之設施。而扣除所謂移
    動設備之金額後，足見亞新公司確有訪價，且鋼模費用確已
    依訪價列入上述之零星工料內。因亞新公司於設計階段向廠
    商新峰公司訪價之結果後編列之預算價確為 鋼模乙套450萬
    元無誤。被上訴人上開主張，上不可採。
八、被上訴人雖主張：『「涵體節塊製作」係以「立方公尺」為
    計價單位，而「涵體節塊推進」則係以「公尺」為計價單位
    ，二者顯採相異之計價基準，亞新公司自無可能將屬「涵體
    節塊製作」之鋼模費用編列於「涵體節塊推進」項目內』云
    云：
  (一)按本工程設計原先以「ESA涵體」一項列於詳細表， 即以推
    進長度「公尺」為計價單位，然因隧道結構體製作完成至涵
    體節塊推進，時間相隔超過1年以上， 為考量廠商計價之方
    便性及時效性，故後來拆開為「隧道結構體製作」及「 ESA
    涵體節塊推進」兩項項目。而分列為二項目時，「 ESA涵體
    節塊推進」一項仍以「公尺」為計價單位，而「隧道結構體
    製作」乙項係以「公尺」丈量長度乘以隧道結構體斷面積，
    換算後隧道之體積以「立方公尺」為計價單位，表面上兩項
    之計價基準雖不同，但實際並無差異。
  (二)因涵體節塊製作之品質良否， 對ESA工法之施工品質、能否
    順利推進完成，影響甚大。故原設計係將「隧道結構體製作
    」乙項納為「ESA涵體節塊推進」之重要一項， 並將其所需
    之費用與ESA工法同時作一併之考量。 此點可由補充施工說
    明書821章「結構體無限自走（ESA）及前方曳進（FRONT JA
    CKING）工法」之內容包含第1.01節G項「結構涵體節塊製造
    」、第2.01節A.15項「結構涵體節塊澆置時尺寸誤差和……
    .. 」及第4.11節「結構涵體節塊製造」等章節， 佐證原設
    計當時確實將「隧道結構體製作」之鋼模費用編列於「 ESA
    涵體節塊推進」項目內。被上訴人上開主張，容有誤會，亦
    不可採。
九、被上訴人又主張：工程詳細表中對於價值較低之乙種模板、
    丙種模板、清水模板均有獨立列項計價，對於價值較高且技
    術密集之鋼模，焉有可能未獨立列項單獨計價云云。惟查一
    般模板於合約之計價單位為面積 (平方公尺)， 其單價已換
    算為僅使用一次之單價，故祇要計算出面積乘以單價，即可
    順利完成計價。但鋼模之情形不同，鋼模可重覆一直使用，
    且於工程結束後，尚有殘餘價值可留待其他類似工程使用，
    亦可予以變賣，故具有相當之殘餘價值，因此其性質本來就
    與一般模板有差別。 再者，以本件鋼模費用乙套450拾萬元
    ，相對於「跑道段ESA涵體節塊推進」之2億9300多萬及「滑
    行道段ESA涵體節塊推進」之3億6000多萬而言，確實不大，
    故將鋼模費用置於零星工料內。且為避免廠商因疏忽而未將
    本鋼模費用考量進其投標之費用內而影響到其權益，故尚在
    補充施工說明書821章5.02節 「隧道結構體製作」之條文內
    予以明列，說明鋼模費用已包含於本項「隧道結構體製作」
    之單價內，提醒其注意及重視，故本件鋼模費用絕非漏項。
十、被上訴人復主張：「為何僅10幾萬元之「刃口擋土」等費用
    ，即有編列於單價分析表；而高達數百萬之鋼模反而未見明
    列於單價分析表？」。其原因為「因鋼模已於補充施工說明
    書明白約定其費用包含於結構體製作之項目內，故單價分析
    表才未明列；而被上訴人所稱之『刃口擋土』、『導坑內PC
    鋼線固定』等項目，屬「ESA」工法， 為國內第一次採用之
    工程，在國內不像鋼模之尋常，故上訴人為考量國內廠商並
    未實際施作過，才儘量明列以增進一般廠商之瞭解。被上訴
    人上開主張，亦不足採。
十一、查系爭工程除被上訴人外，尚有工信公司、榮工處、上大
      公司、太平洋公司及中華工程公司等五家公司參與競標，
      依各家公司參與投標時所提出詳細表，關於甲1117項、甲
      11 18項工程，工信公司共編列2,200餘萬元，榮工處共編
      列1,800餘萬元，上大公司共編列1,600餘萬元，太平洋公
      司共編列2,400餘萬元，中華工程公司共編列5,000餘萬元
      ，有卷附詳細表可憑（見原審卷第171-173頁）， 足見本
      件係被上訴人自己報價策略偏低所使然，絕非工程漏項。
      被上訴人稱係工程漏項，洵非可採。
十二、綜上，被上訴人依系爭工程合約及承攬法律關係，請求上
      訴人給付被上訴人16,468,204元，及自90年12月19日起至
      清償日止，按週年利率百分之五計算之利息，並於「復興
      北路穿越松山機場地下道」工程完工驗收時給付被上訴人
      86 6,748元，為無理由，不應准許。原審未察，為被上訴
      人勝訴之判決，並為准假執行之宣告，自有未洽。上訴意
      旨，指摘原判決此部分不當，為有理由，應由本院廢棄改
      判如主文第二項所示。
十三、本件判決之基礎已臻明確，兩造其餘攻擊防禦方法及舉證
      ，核與判決無影響，毋庸一一論列，併此敘明。
十四、據上論結，本件上訴為有理由， 依民事訴訟法第450條、
      第78條，判決如主文。
中　　華　　民　　國　　94　　年　　6 　　月　　21　　日
                  民事第三庭審判長法  官　林敬修
                                  法  官　藍文祥
                                  法  官　劉勝吉
正本係照原本作成。
如不服本判決，應於收受送達後20日內向本院提出上訴書狀，其
未表明上訴理由者，應於提出上訴後20日內向本院補提理由書狀
（均須按他造當事人之人數附繕本）上訴時應提出委任律師或具
有律師資格之人之委任狀；委任有律師資格者，另應附具律師資
格證書及釋明委任人與受任人有 民事訴訟法第466條之1第1項但
書或第2項（詳附註）所定關係之釋明文書影本。
中　　華　　民　　國　　94　　年　　6 　　月　　22　　日
　　　　　　　　　　　　　　　　　書記官　李翠齡
附註：
民事訴訟法第466條之1（第1項、第2項）：
對於第二審判決上訴，上訴人應委任律師為訴訟代理人。但上訴
人或其他法定代理人具有律師資格者，不在此限。
上訴人之配偶、三親等內之血親、二親等內之姻親，或上訴人為
法人、中央或地方機關時，其所屬專任人員具有律師資格並經法
院認為適當者，亦得為第三審訴訟代理人。
